臺灣雲林地方法院民事判決　　　　　　　　 94年度訴字第4號
原　　　告　己○○
訴訟代理人　許卓敏律師
被　　　告　甲○○
　　　　　　戊○○
　　　　　　壬○○
　　　　　　辛○○
上四人共同
訴訟代理人　丁○○
被　　　告　庚○○
　　　　　　乙○○○
上列當事人間請求分割共有物事件，本院於民國94年4月12日言
詞辯論終結，判決如下：
    主  文
兩造共有坐落雲林縣二崙鄉○○段第一三七之一地號、地目建、
面積一二四一平方公尺土地，以雲林縣西螺地政事務所民國九十
三年十二月六日之複丈成果圖所示乙案之方法分割，即：
(一)符號Ａ部分面積四一一點零二平方公尺土地分歸原告取得。
(二)符號Ｂ部分面積四一一點零二平方公尺分歸被告辛○○、庚○○共同取得，並各按二分之一之應有部分比例保持共有。
(三)符號Ｃ部分面積一四二點一三平方公尺土地分歸被告甲○○取
  得。
(四)符號Ｅ部分面積一四二點一三平方公尺土地分歸被告戊○○、
  壬○○共同取得，並各按十一分之六、十一分之五之應有部分
  比例保持共有。
(五)符號Ｆ部分面積三○點七平方公尺土地分歸被告乙○○○取得
  。
(六)符號Ｄ部分面積一○四平方公尺土地為私設道路，分歸兩造共
  同取得，並按原應有部分比例保持共有。
訴訟費用由兩造按原應有部分比例負擔。
    事實及理由
一、被告乙○○○未於言詞辯論期日到場，核無民事訴訟法第38
    6 條各款所列情形，爰依原告聲請，由其一造辯論而為判決
    。
二、原告主張：坐落雲林縣二崙鄉○○段137 之1 地號、地目建
    、面積1241平方公尺土地（下稱系爭土地）為兩造共有，原
    告應有部分為4000分之1446，被告辛○○、庚○○應有部分
    各為4000分之723 ，被告甲○○應有部分為8 分之1 ，被告
    戊○○應有部分為88分之6 ，被告壬○○應有部分為88分之
    5 ，乙○○○應有部分為4000分之108 。查系爭土地在法律
    上並無不能分割之情事，且兩造對於系爭土地亦無不分割之
    約定，然現今兩造無法協議分割，為避免發生土地使用或處
    分之困難，容有分割之必要。因土地上目前有原告及原共有
    人丙○所建之房屋，而房屋亦有繼續使用之必要，爰依民法
    第823 條第1 項規定訴請裁判分割等語。
    並聲明：請求將兩造共有之系爭土地依雲林縣西螺地政事務
    所93年12月6 日複丈成果圖所示甲案方法分割。
三、被告甲○○、戊○○、壬○○、庚○○、辛○○則以：因系
    爭土地上之房屋已老舊，無保存之價值，應將系爭土地以乙
    案方式分割，使所有共有人分得之土地均能面臨道路，再將
    道路之寬度拓寬為三公尺，以作為日後建築房屋之用。如為
    遷就房屋而以甲案之方式亦即將房屋分割為東西二邊即編號
    Ａ、Ｂ所示，尚須另行開闢私設道路以供未臨路之編號Ｂ部
    分土地對外通行，顯非合理且徒然增加土地利用之不便等語
    ，資為抗辯。
    並聲明：請求將兩造共有之系爭土地依雲林縣西螺地政事務
    所93年12月6 日複丈成果圖所示乙案方法分割。
四、被告王金花未於最後言詞辯論期日到場，惟依先前到場所為
    陳述為：因毗鄰系爭土地之同段137 之12地號土地亦為我與
    他人所共有，僅希望分割後之位置係位在系爭土地之東南角
    位置，故依甲、乙任一分割方案分割均可。
五、按各共有人，得隨時請求分割共有物。但因物之使用目的不
    能分割或契約訂有不分割之期限者，不在此限；分割之方法
    ，不能協議決定者，法院得因任何共有人之聲請，命為以原
    物分配於各共有人或變賣共有物，以價金分配於各共有人，
    民法第823 條第1 項前段、第824 條第2 項定有明文。經查
    ，本件原告主張系爭土地即坐落雲林縣二崙鄉○○段第137
    之1 地號、地目建、面積1241平方公尺土地，兩造按如前所
    述之應有部分比例所共有。兩造對於系爭土地並無不分割之
    約定，現又無法達成協議等情，業據原告提出系爭土地登記
    簿謄本、地籍圖，且為被告所不爭，應堪信為真實。是本件
    兩造共有之土地，依其使用目的並無不能分割之情事，且兩
    造間亦無其他分割或不予分割之協議，則原告以兩造無法協
    議為分割，請求判決分割，自於法有據。
六、又查，系爭土地位處鄉村型平房住宅區，除西側臨約3 公尺
    寬之既成道路對外通行外，其餘三側均為平房住宅所環繞。
    系爭土地上僅建有坐北朝南之ㄇ字型三合院建物一棟，其餘
    為無人使用之廢棄豬舍及雜草空地。至於系爭土地上僅有之
    三合院建物，屋齡約30餘年，其西半部現為原告占有使用，
    東半部則為被告庚○○、辛○○之家人居住使用，因建物東
    半部未臨道路，故被告庚○○、辛○○之家人目前以建物前
    方之二米八私設道路連接西側既成道路對外連絡等情，業經
    本院於93年1 月12日勘驗現場屬實並囑託雲林縣西螺地政事
    務所測量，製有勘驗筆錄、系爭土地使用現況草圖及附圖即
    該所93年2 月10日土地複丈現況成果圖各一份在卷可按，且
    有原告提出之土地現場相片為證，復為兩造所不爭執，自屬
    真實。
七、次按法院定共有物之分割方法，應斟酌當事人之聲明、共有
    物之性質、經濟效用及全體共有人之利益等公平決之，不受
    任何當事人主張之拘束。本件兩造主張之甲、乙案均將被告
    甲○○、戊○○、壬○○、乙○○○之應得土地分配在前述
    三合院建物南邊之空地，兩案主要分割方式之差異在於：甲
    案依目前三合院建物之使用現況，將三合院建物坐落之土地
    分割為東西2 筆土地，由原告取得西邊即甲案編號Ａ部分土
    地，被告庚○○、辛○○則取得東邊即甲案編號Ｂ部分土地
    ，編號Ｂ部分土地則另闢3 公尺寬道路對外連絡，另系爭土
    地西側亦另留1.5 公尺寬之南北向道路與既成道路合併使用
    ；而乙案則係將三合院建物坐落之土地分割為南北2 筆土地
    ，由原告取得北邊即乙案編號Ａ部分土地，被告庚○○、辛○○則取得南邊即乙案編號Ｂ部分土地，再將系爭土地西側
    另分割出3 公尺寬南北向道路與既成道路合併使用。本件究
    應採何案為妥，茲分段論述如下：
    (一)被告辛○○、庚○○主張之乙案分割方式，除被告乙○○○以外，可使其他共有人分得之土地均面臨目前西側之3
      公尺寬既成道路，道路之西側又另行分割出3 公尺寬之南
      北向私設道路與既成道路合併使用，如此一來，除乙○○○以外，其他共有人所分得之土地因臨接6 公尺寬道路，
      日後均能符合建築法規之規定而增加建築房屋之樓板面積
      ，此舉實將提高系爭土地之利用價值無疑。而被告乙○○○所分得之編號Ｆ部分之土地雖未面臨道路，然其毗鄰之
      雲林縣二崙鄉137 之22地號土地，亦為被告乙○○○與第
      三人廖榮宏所共有，故被告乙○○○可將其分得之編號F
      部分土地與前開137 之22地號土地合併利用，對被告乙○○○亦屬有利。
    (二)原告雖主張：乙案之分割方式會使分割後之土地縱深加長
      ，難以利用，且三合院建物為祖厝，原告甫加以整修，並
      重新鋪過地磚，倘依乙案分割，將無法保留建物等語。然
      觀諸乙案，原告取得之編號Ａ部分土地，地形亦屬方正，
      並無狹長而難以利用之虞。再參以原告與被告辛○○、庚○○使用之三合院建物，屋齡已30餘年，雖尚能供人居住
      使用，然價值非高，且觀諸原告之房屋內部陳設，亦僅一
      般房屋之粉牆、木窗、三合板門及磁磚，並非高級建材等
      情，此有原告提出之相片六張在卷可稽，足徵原告因建物
      無法保存而喪失之利益顯然不及於被告辛○○、庚○○因
      分割後土地面臨道路所提高之土地價值。況依現況透明圖
      對照乙案分割圖，可知原告取得之編號A 土地上除坐落目
      前使用之西半部主廳外，尚包括被告庚○○、辛○○目前
      占有使用之東半部主廳，該三合院主廳與編號B 部分土地
      之間，亦尚有足堪出入行走之距離；而原告使用之建物部
      分僅西邊側翼廂房占用編號B 部分土地46平方公尺，此經
      本院向雲林縣西螺地政事務所函查明確，有該所94年2 月
      3 日雲西地二字第0940000408號函文一紙附卷可參，足認
      依乙案分割後，原告使用之建物須拆除之部分僅為46平方
      公尺之西邊側翼廂房，且三合院之主體建築均堪為原告繼
      續利用，是原告主張依乙案分割後，建物已無法利用，須
      全部拆除云云，尚有誤會。
    (三)原告雖又主張：依甲案分割即能維持現狀、保存建物等語
      ，然以現狀透明圖對照甲案分割圖，可知原告使用之三合
      院建物，尚未能完全坐落於原告取得之甲案編號A 土地，
      而有部分占用於西邊與南邊之私設道路，將來亦須拆除，
      足見二案之分割方式就拆除原告建物之面積雖有不同，然
      均未能完全達到保存建物之目的，是就建物之保存而言，
      甲案亦非完全無瑕。況甲案之分割方式將使編號B 部分土
      地面積達397.62平方公尺，卻因臨接道路僅有3 公尺而無
      法興建樓板面積較大之房屋，對該部分之土地利用價值減
      損甚大，且為使編號B 部分土地對外通行所分割之T 字型
      私設道路，其南北向臨接既成道路僅1.5 公尺，非但無端
      增加私設道路面積，又無益於日後建築較大面積之房屋以
      提昇土地利用價值，是甲案之方割方式僅獨厚原告，而減
      損其他共有人使用土地之利益，顯非公平。此外，私設道
      路係為提高共有物之價值，被告乙○○○雖因與他人共有
      鄰地而可直接自鄰地通行於外，然其他共有人均有以西側
      私設道路對外通行之必要，故私設道路應屬公共設施，其
      面積自應由各共有人共同分擔，然原告將編號D 部分之私
      非適當。
八、綜上所述，本院審酌依附圖乙案分割，可使各共有人依其應
    有部分，分得方整之土地，且取得之土地價值均等，另以3
    公尺寬之私設道路與既成道路合併使用，不但交通順暢，且
    方便共有人日後作合法有效之利用，別無他人互相配合之牽
    制，較能平衡兩造之共有利益，亦能提昇土地之使用價值，
    對兩造較公平、合理，且符合土地整體之利用價值並兼及兩
    造間共有價值平等均衡原則，乃判決如主文第一項所示。
九、末查，分割共有物乃具非訟事件之性質，本院斟酌何種分割
    方法較能增進共有物之經濟效益，並兼顧兩造之利益，以決
    定適當之分割方法，不因何造起訴而有不同，故原告請求分
    割之訴雖有理由，惟訴訟費用則應由共有人全體各按其應有
    部分比例負擔，方屬事理之平，併此敘明。
十、據上論結：本件原告之訴為有理由，依民事訴訟法第80條之
    1 ，判決如主文。
中　　華　　民　　國　　94　　年　　4 　　月　　26　　日
                  民事第二庭    法  官  趙思芸
以上正本係照原本作成
如對本判決上訴，須於判決送達後廿日內向本院提出上訴狀
中　　華　　民　　國　　94　　年　　4 　　月　　26　　日
                                書記官　朱克文
